【裁判字號】    97,台上,469
【裁判日期】    970131
【裁判案由】    違反毒品危害防制條例
【裁判全文】
最高法院刑事判決              九十七年度台上字第四六九號
上  訴  人  丙○○
            甲○○
            乙○○
上列上訴人等因違反毒品危害防制條例案件，不服台灣高等法院
高雄分院中華民國九十六年十一月二十日第二審判決（九十六年
度上重訴字第二八號，起訴案號：台灣高雄地方法院檢察署九十
六年度偵字第三三三二號），提起上訴，本院判決如下：
    主  文
原判決撤銷，發回台灣高等法院高雄分院。
    理  由
本件原判決認定上訴人丙○○、乙○○、甲○○及真實姓名不詳
綽號「跛腳良」之成年男子均明知海洛因為毒品危害防制條例第
二條第二項第一款之第一級毒品，且經行政院依懲治走私條例第
二條第三項頒訂「懲治走私條例公告管制物品項目及其數額」之
甲項第四款公告列為管制進出口物品，不得非法運輸或私運進口
，竟基於自中國大陸地區，非法運輸及私運管制物品海洛因進口
之犯意聯絡，由「跛腳良」以新台幣（下同）八十萬元代價，委
請丙○○非法運輸、私運海洛因進入台灣，丙○○並持其所有0
000000000號行動電話聯繫運毒事宜。且約定分別以十
萬元及七萬元代價，僱用乙○○、甲○○擔任船員，而於民國九
十六年一月二十四日下午四時共同搭乘丙○○所有「滿慶漁」漁
船（漁船編號為CT二－四０八三號）自高雄港旗后安檢所報關出
港，於同月二十六、二十七日中午十二時許，航行至東經一一四
度五十分、北緯二二度三六分之大陸地區領海海域，經丙○○以
上開行動電話聯繫妥當後，即自某艘不知名大陸竹筏漁船接駁以
塑膠袋、夾鏈袋、黃色防水膠袋、黑色防水袋、白色毛巾、藍色
旅行手提袋由內至外層層黏封覆蓋及包裝之海洛因五包（驗餘合
計淨重三四八八．０七公克，嗣因提供其中十公克交由美國緝毒
總署駐香港辦事處作實驗分析之用，尚餘淨重三四七八．０七公
克）後，甲○○並依丙○○指示，將之藏匿於漁船機艙後方油櫃
內，旋駕駛該漁船返回高雄港。迨同年月二十九日晚間十一時許
，該漁船返抵高雄港旗后安檢所碼頭接受檢查之際，為行政院海
岸巡防署高雄市機動查緝隊，當場於漁船機艙後方油櫃內查扣上
開海洛因及丙○○所有供運輸海洛因所用之「滿慶漁」漁船一艘
、藍色手提袋一個、毛巾一條、黑色防水袋二個、黃色防水膠帶
、夾鏈袋十個，另在丙○○身上扣得門號0000000000
號之行動電話一支等情。因而撤銷第一審所為科刑之判決，改判
依想像競合犯從一重仍均論處上訴人等三人共同運輸第一級毒品
罪刑（丙○○處無期徒刑，其餘二人均處有期徒刑十五年二月）
。固非無見。
惟查：(一)、刑事訴訟法第一百五十九條之五第一項「被告以外之
人於審判外之陳述，雖不符前四條之規定，而經當事人於審判程
序同意作為證據，法院審酌該言詞陳述或書面陳述作成時之情況
，認為適當者，亦得為證據」之規定，係以被告以外之人於審判
外之陳述，雖不符合同法第一百五十九條之一至第一百五十九條
之四有關傳聞法則例外規定之情形，然既經當事人同意，且「法
院經審酌該陳述作成時之情況，認為適當」時，亦例外認其應具
證據能力。此於同條第二項規定當事人、代理人或辯護人於法院
調查證據時，知有第一百五十九條第一項不得為證據，而未於言
詞辯論終結前聲明異議，乃擬制視為當事人已有該同意之情形者
，亦同。此所稱法院審酌認為適當者，其「適當性」與否，法院
自應依該審判外之言詞或書面作成時之外部情況，例如是否具備
任意性、合法性等情加以觀察，綜合判斷。原判決於理由內係以
行政院海岸巡防署南部地區巡防局以丙○○疑似涉犯運輸毒品罪
嫌，危害社會秩序情節重大，難以其他方法蒐集或調查證據，向
台灣高雄地方法院檢察署檢察官聲請核發通訊監察書，由同署檢
察官於九十六年一月二日核發雄檢博為聲監續字第００００一五
號通訊監察書辦理，有通訊監察書及監聽譯文各一份附卷可稽，
因當事人及辯護人於原審審理時對之並未爭執，因認上開監聽譯
文應具證據能力。然其並未對該監聽譯文作成時之情況，說明其
如何「係為適當」，乃遽認其應有證據能力，其採證與上開傳聞
證據例外之規定不符，且有判決理由不備之違誤。另原判決理由
就卷附搜索扣押筆錄、扣押物品目錄表、機漁船進出港檢查表、
內政部函覆公文等文書，以其性質雖屬傳聞證據，然查無符合刑
事訴訟法第一百五十九條之一至之四情形，而當事人及辯護人於
言詞辯論終結前對之復未加爭執，經審酌各該文書作成並無違反
證據取得程序情形，乃認其依上開傳聞證據例外規定，亦應有證
據能力。則其既未就各該文書作成時之情況，具體說明其如何「
係為適當」，僅以其並無違反證據取得程序情形，乃認其應有證
據能力，同有採證違法及理由不備之違失。(二)、訊問被告，除有
急迫情況經記明筆錄者外，應全程連續錄音；必要時，並應全程
連續錄影。又筆錄內所載之被告陳述與錄音或錄影之內容不符者
，除有急迫情況且經記明筆錄而未錄音、錄影之情形外，其不符
之部分，不得作為證據。刑事訴訟法第一百條之一第一項、第二
項規定甚明。上開規定，依同法第一百條之二之規定，於司法警
察官或司法警察詢問犯罪嫌疑人時所準用。故審理事實之法院，
遇有被告抗辯其未有如詢問筆錄所載之陳述時，應先予調查或調
取該詢問過程之錄音或錄影帶，加以勘驗，以判斷該筆錄所載被
告之陳述得否作為證據。原判決理由係以丙○○於警詢供稱乙○
○、甲○○二人「稍微」知道這趟出海是去載海洛因，因運毒酬
庸與一般漁船作業薪資高出甚多之語，資為認定王、駱二人確有
本件私行運輸海洛因犯行論據之一。然丙○○於第一審審理時以
證人身分到庭結證，則否認渠警詢有如上開不利於王、駱二人之
供述（見一審卷第九十七頁）。此事關丙○○該警詢筆錄之記載
與其供述是否相符，乃致影響於該項供述證據之證據能力，而於
王、駱二人之利益，非無重要關係。然原審既未先調查或調取丙
○○該警詢錄音或錄影資料加以勘驗、查明，乃遽採為王、駱二
人犯罪論據之一，其證據調查職責仍嫌未盡。(三)、刑事審判旨在
實現刑罰權之分配正義，故法院對於有罪被告之科刑，應符合罪
刑相當之原則，使輕重得宜，罰當其罪，此所以刑法第五十七條
明定科刑時，除應以行為人之責任為基礎，並審酌一切情狀，尤
應注意該條所列十款事項，以為科刑輕重之標準，並賦予法院裁
量權。是科刑判決時，法院依上揭規定所審酌之事項，自應於判
決理由內具體加以說明，方足為判斷量刑當否之準據。原判決理
由係以上訴人等三人自大陸地區運輸五包海洛因來台，其重量達
三四八八餘公克，純度高達七二．０六%，倘流入市面，將使施
用人次、頻率大增，重大危害國民身心健康，肇致無數家庭人倫
悲劇，打擊國內反毒政策執行成效，間接誘發其他犯罪，危害社
會治安至廣，所幸為警及時查獲，尚未流入市面造成後續實害，
而丙○○為本件主謀，規劃、接洽毒品運輸入境，將可獲鉅額暴
利，情節重大，乙○○、甲○○二人受僱於人，約定得利有限，
情節較輕等一切情狀，乃量處丙○○無期徒刑及均處王、駱二人
有期徒刑十五年二月。然原判決就刑法第五十七條所列十款量刑
時應行審酌之事項，除上開所述上訴人等三人之犯罪目的意在得
財及渠等行為所生危害程度外，另關於上訴人等三人之品行、智
識程度及犯後態度等情狀，則未一併說明其具體之審酌情形，致
其量刑是否妥適，無從據以斷定，應有判決理由不備之違法。以
上，或係上訴人等三人上訴意旨所指摘，或為本院得依職權調查
之事項，應認原判決有撤銷發回更審之原因。至行動電話晶片卡
乃電信公司於出租門號時，附帶提供予消費者為使用介面，則其
所有權歸屬似應視雙方所訂服務契約內容而定，未可一概而論。
原審對此未遑查明，遽以一般電信公司於約滿後，未為收回，乃
認其應屬丙○○所有，而予宣告沒收，尚嫌速斷，附此敘明。
據上論結，應依刑事訴訟法第三百九十七條、第四百零一條，判
決如主文。
中    華    民    國  九十七  年    一    月  三十一  日
                      最高法院刑事第六庭
                          審判長法官  張  淳  淙
                                法官  劉  介  民
                                法官  張  春  福
                                法官  蔡  彩  貞
                                法官  林  俊  益
      本件正本證明與原本無異
                                      書  記  官
中    華    民    國  九十七  年    二    月   十五   日
                                                      V


司法院資訊處製作；財團法人民間司法改革基金會備份。
